【裁判字號】    91,家上,111
【裁判日期】    920225
【裁判案由】    否認子女
【裁判全文】
臺灣高等法院臺中分院民事判決       九十一年度家上字第一一一號
      上  訴  人  甲○○
      複  代理人  丁○○
      被  上訴人  乙○○
                  丙○○
      法定代理人  戊○○
右當事人間請求否認子女事件，上訴人對於中華民國九十一年七月二十五日臺灣臺中
地方法院九十一年度親字第四九號第一審判決提起上訴，本院判決如左：
      主      文
原判決廢棄。
確認被上訴人戊○○所生之被上訴人乙○○（男，民國八十二年八月十四日生）、丙
○○（男，民國八十二年八月十四日生）非上訴人之婚生子女。
第一、二審訴訟費用由被上訴人負擔。
      事      實
一、上訴人聲明求為判決：(一)原判決及訴訟費用之裁判均廢棄。(二)確認被上訴人戊○
    ○之子被上訴人乙○○、丙○○（暫名）均非上訴人之婚生子。(三)第一、二審訴
    訟費用由被上訴人負擔。其陳述略以：
  (一)上訴人與被上訴人戊○○於民國（下同）六十七年十二月二十五日結婚，婚後育
    有長女王招淳、次女王怡君、長子王順德，七十七年間被上訴人戊○○常因細故
    爭吵，爾後即經常離家出走，更自七十九年間起即賃居在外，僅偶爾返回探視三
    名子女或小孩身體不適返家照顧時，短暫留宿在家，而與之再發生關係而已。
  (二)上訴人係於九十年八月間接獲原審法院九十年度家訴字第六九號民事判決書，始
    知悉被上訴人戊○○於婚姻關係存續中，即八十二年八月十四日生有被上訴人乙
    ○○、丙○○（均暫名）二男，上訴人乃於九十一年一月間與被上訴人戊○○達
    成協議離婚，使兩造之婚姻關係歸於消滅。而依原審法院九十年度家訴字第六九
    號及本院九十年度家上字第一一七號判決書之記載，被上訴人戊○○於八十二年
    八月十四日，在上訴人與被上訴人戊○○之婚姻關係存續中，生育有乙○○、丙
    ○○二人，經被上訴人乙○○、丙○○二人與訴外人沈谷興為血緣之鑑定檢驗結
    果，證實乙○○、丙○○二人之生父，應是訴外人沈谷興而非上訴人。惟被上訴
    人乙○○、丙○○二人，雖非被上訴人戊○○自上訴人受胎所生，但依法仍推定
    為上訴人與戊○○婚姻關係存續中所生之婚生子，上訴人知悉上開事實未逾一年
    ，乃依民法第一千零六十三條之規定，訴請判決確認被上訴人乙○○、丙○○二
    人非上訴人之婚生子。
  (三)原審判決認為上訴人於九十年四月十八日收受前案由被上訴人戊○○以法定代理
    人身分向原審法院提起乙○○、丙○○二人與上訴人間父子關係不存在之訴起訴
    狀繕本時（原審九十年度家訴字第六九號），即知悉被上訴人戊○○於八十二年
    八月十四日生有乙○○、丙○○之事實，迄九十一年六月十八日提起本件否認子
    女之訴，已逾一年之法定除斥期間云云。但被上訴人戊○○於離家出走賃居在外
    期間，仍偶有返回探視三名子女或小孩身體不適返家照顧時，短暫留宿在家，而
    與上訴人發生關係。是以上訴人在前案審理期間，不敢確信乙○○、丙○○二人
    是否己身所出，更因被上訴人乙○○、丙○○二人未申報戶籍登記，上訴人也無
    法向戶政機關查詢瞭解真相，直至九十年七月十六日收受原審九十年度家訴字第
    六九號民事判決書，記載有ＤＮＡ鑑定報告，才確信丙○○、乙○○二人係戊○
    ○在外與沈谷興通姦所生，非上訴人己身所出。
  (四)上訴人於原審九十年度家訴字第六九號案件審理期間，無法確信被上訴人戊○○
    有與他人通姦生子之情事，自無從提起否認子女之訴，應以上訴人於九十年七月
    十六日收受原審九十年度家訴字第六九號民事判決書時起算除斥期間，迄九十一
    年六月十八日提起本件否認子女之訴，尚未逾一年之法定除斥期間，為此提起上
    訴請求判決如聲明所載。
二、被上訴人聲明：同意對造請求。其陳述略以：被上訴人乙○○、丙○○確非被上
    訴人戊○○自上訴人受胎所生之子，被上訴人戊○○於離家出走賃居在外期間，
    確仍偶有返回探視三名子女或於小孩身體不適返家照顧之時，留宿在家而與上訴
    人再發生關係屬實，且被上訴人亦是於接到ＤＮＡ的鑑定報告後才知道乙○○、
    丙○○不是上訴人的小孩等語。
      理      由
一、上訴人主張，伊與被上訴人戊○○於六十七年十二月二十五日結婚，婚後育有長
    女王招淳、次女王怡君、長子王順德，七十七年間被上訴人戊○○常因細故爭吵
    ，爾後即經常離家出走，更自七十九年間起即賃居在外，僅偶爾返回探視三名子
    女或小孩身體不適返家照顧時，短暫留宿在家，而與之再發生關係。嗣於九十年
    八月間接獲原審法院九十年度家訴字第六九號民事判決書，始知悉被上訴人戊○
    ○於婚姻關係存續中，即八十二年八月十四日生有被上訴人乙○○、丙○○（均
    暫名）二男，乃於九十一年一月間與被上訴人戊○○達成協議離婚，使二人之婚
    姻關係歸於消滅。而依原審法院九十年度家訴字第六九號及本院九十年度家上字
    第一一七號判決書之記載，被上訴人乙○○、丙○○二人與訴外人沈谷興為血緣
    之鑑定檢驗結果，證實乙○○、丙○○二人之生父，應是訴外人沈谷興而非上訴
    人。因被上訴人乙○○、丙○○二人，依法仍推定為上訴人與戊○○婚姻關係存
    續中所生之婚生子，上訴人知悉上開事實未逾一年，乃依民法第一千零六十三條
    之規定，訴請為確認被上訴人乙○○、丙○○二人非上訴人之婚生子之判決。
二、被上訴人戊○○表示同意上訴人之請求，因被上訴人乙○○、丙○○確非被上訴
    人戊○○自上訴人受胎所生之子，被上訴人戊○○於離家出走賃居在外期間，仍
    偶有返回探視三名子女或於小孩身體不適返家照顧之時，留宿在家而與上訴人再
    發生關係，且被上訴人戊○○亦是在另案ＤＮＡ鑑定後，才知乙○○、丙○○不
    是上訴人的小孩等語。
三、本件上訴人主張其與被上訴人戊○○本係夫妻，嗣於九十一年一月十四日協議離
    婚，惟婚姻關係存續中，被上訴人戊○○於八十二年八月十四日生下被上訴人乙
    ○○、丙○○，但被上訴人乙○○、丙○○並非被上訴人戊○○自上訴人受胎所
    生之子，乙○○、丙○○二人之生父，應是訴外人沈谷興而非上訴人之事實，為
    兩造所不爭執，並有調閱之原審另案九十年度家訴字第六九號民事卷內所附出生
    證明書影本、法務部調查局血親鑑定報告正本、戶口名簿影本各乙份可稽。證人
    即訴外人沈谷興於前述另案中對於乙○○、丙○○係其與戊○○同居期間所生之
    小孩亦承認無誤，是上訴人之前述主張堪信為真實。
四、按妻之受胎，係於婚姻關係存續中者，推定其所生子女為婚生子女，前項推定，
    如夫妻之一方能證明妻非自夫受胎者，得提起否認之訴，但應於知悉子女出生之
    日起一年內為之，民法第一千零六十三條定有明文。惟夫雖知悉子女之出生，往
    往不知非自其本身受胎所生者，於子女出生後成長過程中，始獲知非自己之子女
    ，而提起否認子女之訴期間，又自知悉子女出生起一年內，通常為時已晚，無法
    再提起確認訴訟，對夫顯不公平，因此，該項規定應擴張解釋，將此起訴期間之
    起算點為知悉子女非自夫受胎之日，即夫自知悉子女非己所生之日起一年內為之
    （參照陳棋炎、黃宗樂、郭振恭著民法親屬新論第二六二至二六三頁；林菊枝著
    親屬法新論第二一０頁）。本件上訴人雖於九十年四月十八日收受前案由被上訴
    人戊○○以法定代理人身分向原審法院提起確認乙○○、丙○○二人與上訴人間
    父子關係不存在之訴（即原審九十年度家訴字第六九號）起訴狀繕本之時，即應
    能知悉被上訴人戊○○已於八十二年八月十四日生有乙○○、丙○○之事實。但
    被上訴人戊○○於離家出走賃居在外期間，仍偶有返回探視三名子女或於小孩身
    體不適返家照顧時，短暫留宿在家，而與上訴人發生關係，此為上訴人及被上訴
    人戊○○一致陳述明確在卷。是以上訴人主張伊於前案審理期間，雖已知戊○○
    於八十二年八月十四日生有乙○○、丙○○二人，惟伊仍不敢確信乙○○、丙○
    ○二人是否己身所出，更因乙○○、丙○○二人未申報戶籍登記，無法向戶政機
    關查詢瞭解真相，直至九十年七月十六日收受原審九十年度家訴字第六九號民事
    判決書，記載有ＤＮＡ鑑定報告，才確信丙○○、乙○○二人係戊○○在外與沈
    谷興通姦所生，非上訴人己身所出等情，即屬有據。揆諸前揭說明，本件應以上
    訴人於九十年七月十六日收受原審九十年度家訴字第六九號民事判決書時起算除
    斥期間，迄其九十一年六月十八日向原審提起本件否認子女之訴時，尚未逾一年
    之法定除斥期間，是其依民法第一千零六十三條之規定，訴請判決確認被上訴人
    乙○○、丙○○二人非上訴人之婚生子，自應准許。
五、原審以上訴人知悉被上訴人丙○○、乙○○二人出生已逾一年法定除斥期間，因
    而駁回上訴人之訴，尚有未合。上訴論旨指摘原判決不當，求予廢棄改判，為有
    理由，應予准許。
六、據上論結，本件上訴為有理由，依民事訴訟法第四百五十條、第七十八條、第八
    十五條第一項前段，判決如主文。
中      華      民      國    九十二    年      二      月    二十五    日
~B1民事第五庭審判長法  官  陳滿賢
~B2                法  官  朱  樑
~B3                法  官  古金男
右為正本係照原本作成。
如對本判決上訴，須於收受判決送達後二十日內向本院提出上訴書狀，其未表明上訴
理由者，應於提出上訴後二十日內向本院提出上訴理由書（須按他造人數附具繕本）
，並繳納送達用雙掛號郵票拾份（每份拾肆元）。
上訴時應提出委任律師或具有律師資格之人之委任狀；委任有律師資格者，另應附具
律師及格證書及釋明委任人與受任人有民事訴訟法第四百六十六條之一第一項但書或
第二項（詳附註）所定關係之釋明文書影本。
~B                書記官  王麗英
中      華      民      國    九十二    年      二      月    二十六    日
附註：
民事訴訟法第四百六十六條之一（第一項、第二項）
對於第二審判決上訴，上訴人應委任律師為訴訟代理人。但上訴人或其法定代理人具
有律師資格者，不在此限。
上訴人之配偶、三親等內之血親、二親等內之姻親，或上訴人為法人、中央或地方機
關時，其所屬專任人員具有律師資格並經法院認為適當者，亦得為第三審訴訟代理人
。
                                                                        Ｂ


司法院資訊處製作；財團法人民間司法改革基金會備份。
